【裁判字號】    94,訴,1409
【裁判日期】    950822
【裁判案由】    土地所有權移轉登記
【裁判全文】
臺灣桃園地方法院民事判決              94年度訴字第1409號
原      告  壬○○
            庚○○
            辛○○
            丑○○
            子○○
共      同
訴訟代理人  鄭仁壽律師
複  代理人  鄭華和律師
被      告  卯○○○
兼  上一人
訴訟代理人  辰○○
被      告  午○○
兼  上一人
訴訟代理人  巳○○
被      告  癸○○
訴訟代理人  寅○○
被      告  甲○○
            丁○○
            丙○○
            乙○○
            己○○○
            戊○○
上列當事人間請求土地所有權移轉登記事件，本院於民國95年8
月16日言詞辯論終結，判決如下：
    主  文
被告癸○○及被告卯○○○、巳○○、辰○○、午○○應就趙世
進之所有坐落桃園縣蘆竹鄉○○段第0000-0000 號、第0000-000
0 號、第0000-0000 號土地，權利範圍均為五分之一，辦理遺產
分割繼承登記。
被告癸○○及被告卯○○○、巳○○、辰○○、午○○應將第一
項遺產分割繼承登記之土地，其中應有部分六分之二移轉登記予
原告壬○○，其中應有部分六分之一移轉登記予原告庚○○、其
中應有部分六分之一移轉登記予原告辛○○、其中應有部分六分
之一移轉登記予原告趙世雄、其中應有部分六分之一移轉登記予
原告子○○。
原告其餘之訴駁回。
訴訟費用由被告癸○○負擔三分之一；被告卯○○○、巳○○、
辰○○、午○○連帶負擔三分之一，餘由原告負擔。
    事實及理由
一、被告癸○○、甲○○、丙○○、丁○○、己○○○、戊○○
    受合法通知未於最後言詞辯論期日到場，核無民事訴訟法第
    386 條所列各款情形，爰依原告聲請，由其一造辯論而為判
    決。
二、本件原告起訴主張：
    (一)緣坐落桃園縣蘆竹鄉○○段第0000-0000 號、同段第0000
      -0000 號、同段第0000-0000 號土地，權利範圍均為1/5
      （下稱系爭土地）現登記為趙世進即被告之被繼承人所有
      ，惟若干年前，原告之被繼承人趙守賢、被告之被繼承人
      趙世進與訴外人趙守城原共有數筆土地（含系爭土地），
      並約定有分管部分，因趙世進為出售其所分管之土地（即
      坐落同段第0000-0000 號），乃與趙守賢、趙守城等二人
      約定，在渠等同意出售後，趙守進乃同意日後將登記為其
      所有惟為渠等所分管部分之土地（含系爭土地）無條件移
      轉登記與渠二人，趙守城部分業已移轉登記完畢。
    (二)趙世進依上開約定本應將系爭土地之所有權移轉登記予趙
      守賢，惟趙守賢業已去世，其繼承人為原告壬○○（應有
      部分2/6） 、庚○○（應有部分1/6） 、辛○○（應有部
      分1/6） 、丑○○（應有部分1/6）及 子○○（應有部分
      1/6） ，然其卻遲未辦理移轉登記手續，嗣趙世進業於民
      國81年5 月8 日死亡，其繼承人分別有趙令圖（於91年6
      月14日死亡，由被告卯○○○、巳○○、午○○、辰○○
      繼承）、癸○○及趙秀茹（於87年9 月28日死亡，由被告
      甲○○、許張素真、丙○○、乙○○、丁○○及戊○○繼
      承），迄今尚未辦理繼承登記，惟趙秀茹之繼承人甲○○
      等6 人曾簽立遺產分割協議書，協議趙世進遺留之財產由
      癸○○及趙令圖分得系爭土地，現金部分則由趙秀茹之繼
      承人甲○○等人平均分配。
    (三)癸○○及趙令圖，繼於91年3 月11日簽立切結書予原告，
      於收訖由原告補償之新台幣20萬元後，辦理繼承登記並移
      轉登記予原告，惟經原告履催被告等協同辦理前揭事項，
      均未能辦理完成，爰依分管協議、互換契約、切結書及繼
      承法理提起本訴等語。
    (四)並為聲明：(一)被告等應就趙世進所有系爭土地辦理繼承登
      記。(二)被告等應將其所繼承取得之第1 項土地，其中應有
      部分2/6 移轉登記予原告壬○○，其中應有部分1/6 移轉
      登記予原告庚○○、其中應有部1/6 移轉登記予原告辛○○、其中應有部分1/6 移轉登記予原告趙世雄、其中應有
      部分1/6 移轉登記予原告子○○。
三、被告卯○○○、辰○○、午○○、巳○○部分則以：業已依
    原告所提出之切結書將辦理本件移轉登記所需文件交與原告
    ，原告迄未能辦理完成，與被告無涉。又依該切結書所載：
    辦理繼承登記及過戶所需要之稅費全部由原告自行負擔，是
    主張同時履行抗辯，於原告給付被告遺產稅差額前，拒絕配
    合辦理過戶手續等語，資為抗辯。
    被告癸○○未於最後言詞辯論期日到場，據其以前到場所為
    之陳述及書狀略謂則以：曾為配合原告辦理移轉登記，多次
    請領印鑑證明予原告，非被告拒絕配合辦理。又對於趙秀茹
    之繼承人即被告甲○○、丙○○、丁○○、己○○○、戊○○曾簽立遺產分割協議書，並不知情，且該遺產分割協議書
    亦非由全體繼承人所簽立，與被告無關等語，資為抗辯。
    被告乙○○未於最後言詞辯論期日到場，據其以前到場所為
    之陳述及書狀略謂：趙令圖與癸○○於91年3 月11日所簽立
    之切結書，並不能拘束當時業已死亡之趙世進及趙秀茹，又
    遺產分割協議書上之印鑑印文雖係真正，惟簽名並非伊所為
    ，且當初伊交付印鑑之目的在於辦理拋棄繼承，而非遺產分
    割協議等語，資為抗辯。
    並均為答辯聲明：駁回原告之訴。
    被告甲○○、丁○○、己○○○、戊○○則未於言詞辯論期
    日到場，亦未提出書狀作何聲明或陳述。
四、兩造不爭執部分：
    (一)桃園縣蘆竹鄉○○段第219-1 、220-3 、220-152 地號土
      地現登記為趙世進所有，應有部分均為1/5 。
    (二)趙世進於81年5 月8 日死亡，繼承人為趙令圖、癸○○及
      趙秀茹，並未以書面向法院聲明拋棄繼承。
    (三)趙令圖於91年6 月14日死亡，繼承人為卯○○○、巳○○
      、辰○○、午○○，並未以書面向法院聲明拋棄繼承。
    (四)趙秀茹於87年9 月28日死亡，繼承人為甲○○、許張素真
      、丙○○、乙○○、丁○○及戊○○，並未以書面向法院
      聲明拋棄繼承。
    (五)簽立遺產分割協議書人為甲○○、許張素真、丙○○、乙○○、丁○○及戊○○。
    (六)癸○○、趙令圖於91年3 月11日簽立切結書予原告。
    (七)原告壬○○、庚○○、辛○○、丑○○、子○○為趙守賢
      之繼承人。
五、本院之判斷：
    (一)按「當事人對於他造主張之事實，於言詞辯論時不爭執者
      ，視同自認。」、「當事人對於他造主張之事實，已於相
      當時期受合法之通知，而於言詞辯論期日不到場，亦未提
      出準備書狀爭執者，準用第1 項之規定。」，民事訴訟法
      第280 條第1 項前段及第3 項前段分別定有明文。本件原
      告起訴主張，若干年前，原告之被繼承人趙守賢、被告之
      被繼承人趙世進與訴外人趙守城原共有數筆土地（含系爭
      土地），並約定有分管使用部分，因趙世進為出售其所分
      管使用之土地（即坐落同段第0000-0000 號），乃與趙守
      賢、趙守城等二人約定，在渠等同意出售後，趙守進同意
      日後將登記為其所有，惟為渠等所分管部分之土地（含系
      爭土地）無條件移轉登記與渠二人，趙守城部分業已移轉
      登記完畢之事實，核與被告之堂叔即證人趙世藝、趙世達
      到庭分別所為之證述：「（問：是否知悉兩造土地之使用
      情形？）是共業，依照自己持分使用，當初有講好分管使
      用，範圍大小依照持分，趙世進應有部分已經過其他共有
      人同意出賣，出賣的土地是工業用地，現今趙世進名下還
      有農地，系爭農地也是共有的，當初趙世進是使用工業用
      地，農地部分由原告使用，因趙世進應有部分已全部出賣
      ，剩下的農地是原告等人所有，所以要辦過戶，因趙世進
      子女不辦理，所以才遲未辦理過戶，我不知道被告等人為
      何不蓋章。」、「原本原告與趙世進、我、證人藝有共有
      土地，當初有約定分管使用，趙世進出賣的是工業地，當
      初只約定分管使用，並未將分管使用位置辦理移轉登記，
      因趙世進的應有部分已全部出售，農地部分應該移轉給原
      告，因當時無法辦理移轉登記，所以沒有辦理。」等情相
      符，而被告卯○○○、辰○○、午○○、巳○○、癸○○
      及丙○○均未表爭執，另被告甲○○、丁○○、己○○○
      、戊○○，已於相當時期受合法之通知，既未於言詞辯論
      期日到場，復未提出準備書狀以供本院斟酌，視同對於原
      告主張之事實為自認，是原告上開主張，堪信為真實。
    (二)次按所謂遺產分割，乃繼承人有數人開始共同繼承，遺產
      歸於共同繼承人之公同共有時，按繼承人之應繼分而分配
      ，以消滅遺產公同共有關係為目的之法律行為。又「繼承
      人協議分割遺產，原非要式行為，故就遺產之分割方法，
      於繼承人間苟已協議成立，縱令有繼承人漏未在鬮書加蓋
      印章，於協議之成立，亦不發生影響。」（最高法院73年
      度台上字第4052號判例可資參照）。本件系爭遺產分割議
      書上雖僅有被告甲○○、丙○○、丁○○、己○○○、戊○○等人之蓋章，而被告丙○○雖否認簽名非其親為，惟
      被告丙○○既不否認系爭遺產分割協議書上之印章印文為
      真正，即應就其主張交付印章係用於辦理拋棄繼承而非遺
      產分割之事實，負舉證責任，然被告丙○○迄至本院言詞
      辯論終結前，既無法就該有利於己之事實舉證證明之，而
      依民法第3 條第2 款之規定，其蓋章與簽名生同等之效力
      ，被告丙○○否認未簽立系爭遺產分割協議書，即不足採
      。又被告卯○○○、巳○○、午○○、辰○○及被告癸○○亦不否認趙令圖及癸○○曾於91年3 月11日簽立切結書
      予原告，則揆諸系爭切結書所載之內容「立切結書人趙令
      圖等為亡趙世進之合法繼承人，亡趙世進名下遺產座落蘆
      竹鄉○○段220-3 、220-15、219-1 地號等三筆土地持分
      各五分之一，該不動產依共有關係係台端（指原告）分管
      所有．．．此致壬○○、辛○○、子○○、丑○○、庚○○執存，立切結書人癸○○、趙令圖」，對照被告甲○○
      、丙○○、丁○○、己○○○、戊○○所簽立之系爭遺產
      分割協議書內容「座落蘆竹鄉○○段220-3 地號田0.2292
      公頃，持分1/5 ；220-15地號道，0.0162公頃，持分1/5
      ；219-1 地號田0.2696公頃，持分1/5 ，土地參筆由趙令
      圖、癸○○2 人各持分1/10繼承取得．．．」，可證被告
      癸○○及被告卯○○○、巳○○、午○○、辰○○之被繼
      承人趙令圖，應有與被告甲○○、丙○○、丁○○、己○○○、戊○○等人協議分割趙世進所遺留之財產之意，故
      縱趙令圖與癸○○漏未於系爭遺產分割協議書上簽名蓋章
      ，亦不影響系爭遺產分割協議業已成立之效力。故被告癸○○、卯○○○、巳○○、午○○、辰○○及丙○○辯稱
      不受系爭分割協議書及切結書之拘束，即屬無據，不足採
      信。
    (三)復依民法第1151條規定：繼承人有數人時，在分割遺產前
      ，各繼承人對於遺產全部為公同共有。此即同法第827 條
      第1 項所稱「依法律規定」而發生公同共有關係。此項公
      同共有關係，除依同法第1164條規定得隨時請求分割外，
      依同法第828 條第2 項規定，其公同共有物之處分，應得
      公同共有人全體之同意。將公同共有物之公同共有權利變
      更為分別共有，雖亦為消滅公同共有關係之原因，但並非
      分割共有物，而係分割以外之處分行為，且此項處分行為
      ，依同法第759 條規定，非經登記不得為之。故部分繼承
      人於遺產未辦理公同共有之繼承登記前，應不得逕行申辦
      分別共有之登記。又土地之繼承登記，依照土地法第73條
      規定，由任何繼承人為全體繼承人聲請之，原毋庸為裁判
      上之請求。惟依土地登記規則第29條規定，繼承之土地原
      則上應申請為公同共有之登記，其經繼承人全體同意者，
      始得申請為分別共有之登記。本件趙世進於81年5 月8 日
      死亡，其繼承人為趙令圖、癸○○及趙秀茹並未向管轄法
      院聲明拋棄繼承亦未辦理繼承登記，嗣趙秀茹、趙令圖分
      別於87年9 月28日、91年6 月14日死亡，其繼承人甲○○
      、許張素真、丙○○、乙○○、丁○○、戊○○及卯○○○、巳○○、辰○○、午○○亦均未向管轄法院聲明拋棄
      繼承亦未辦理繼承登記，惟繼承人全體即被告既已同意由
      被告癸○○及被告卯○○○、巳○○、辰○○、午○○之
      被繼承人趙令圖取得爭土地之分別共有，則原告依分管使
      用協議、遺產分割協議書、切結書及繼承法律關係請求被
      告癸○○及被告卯○○○、巳○○、辰○○、午○○應先
      就趙世進之所有系爭土地辦理遺產分割之繼承登記。被告
      癸○○及被告卯○○○、巳○○、辰○○、午○○應將系
      爭土地之所有權，其中應有部分2/6 移轉登記予原告壬○○，其餘應有部分4/6 分別移轉登記予原告庚○○、辛○○、趙世雄及子○○各1/6 ，為有理由，逾此範圍之請求
      ，即於法無據，不應准許。
    (四)末被告卯○○○、巳○○、辰○○、午○○雖另辯稱，依
      切結書所載辦理繼承登記及移轉登記所需稅費由原告自行
      負擔，主張行使同時履行抗辯權乙節。經查，民法第264
      條第1 項之同時履行抗辯雖僅及於同一雙務契約成立所生
      之對待給付，未及於非基於同一之雙務契約而發生之對立
      債務，惟各對立債務既得逕行依其原因法律關係互為請求
      ，且現行民事訴訟制度就反訴之標的或其防禦方法與本件
      之標的相牽連者，允許當事人提起反訴，無礙於法律公平
      原則，即不得任意主張該非基於同一雙務契約所生之對立
      債務，得類推適用同時履行抗辯之規定。本件被告卯○○○、巳○○、辰○○、午○○雖因系爭土地尚未辦理移轉
      登記而需額外繳納遺產稅部分，固可請求原告償還之，惟
      其與原告間之移轉登記請求權並非基於雙務契約而生，無
      互為對待給付關係，並無適用同時履行抗辯之餘地。是被
      告卯○○○、巳○○、辰○○、午○○所為同時履行之抗
      辯，即屬無據。
六、本件事證已臻明確，兩造其餘攻擊防禦方法及所提出之各項
    證據資料，經審酌後，核與判決之基礎無涉，且不影響判決
    之最後結果，爰不予以一一論述，併此敘明。
七、結論，本件原告之訴，為一部有理由，一部無理由，爰依民
    事訴訟法第385 條第1 項前段、第79條及第85條第2 項，判
    決如主文。
中    華    民    國    95    年    8     月   22     日
                  民事第一庭    法  官  林淑鳳
以上正本係照原本作成。
如對本判決上訴，須於判決送達後20日內向本院提出上訴狀。
中    華    民    國    95    年    8     月    22    日
                                書記官  冒佩妤


司法院資訊處製作；財團法人民間司法改革基金會備份。
